### La navaja suiza de R: transformación a factores {.unnumbered}

Los factores son un tipo de objeto que está a caballo entre las variables de tipo **character** y las de tipo **integer**, con lo mejor de los dos mundos:

+ Son variables que se codifican internamente como enteros, por lo que la computación con elllos es muy eficiente
+ Para el usuario, muestran etiquetas de tipo texto, que facilitan la visualización en tablas y gráficos

Si las variables tipo **character** recogen categorías (sexo, raza, centro de salud, grupo de edad, nivel de satisfacción....) en la mayoría de los casos será adcuado convertirlo a **factor**.

Utilizaremos la base de datos `titanic` que hemos comentado en otro capítulo
```{r}
titanic <- rio::import(
  here::here(
    'data', 'raw', 'titanic_dataset.csv'
  )
)
```

::: {.callout-tip collapse="true" title="BÁSICO - Crear factores a partir de variables tipo 'character' con `as.factor()`"}

Podemos transformar una variable tipo **character** a factor con la función `as.factor()`
```{r}
# Transformar una variable tipo **character** a factor con la función `as.factor()`
titanic$Embarked_fct <- as.factor(titanic$Embarked)

```
Esto modifica la estructura interna de la variable, y permite obtener más información cuando aplicamos funciones de resumen o gráficos.

Por ejemplo, cuando aplicamos la función `summary()`, de la variable original sólo obtenemos un recuento de observaciones, mientras que de la nueva variable obtenemos cuántos individuos han embarcado en cada puerto.

```{r}
summary(titanic)
```


:::

::: {.callout-tip collapse="true" title="BÁSICO - Crear factores manualmente con `factor()`"}
A veces querremos tener más control sobre cómo se crea el factor, como cuando queremos asegurar que estén representadas un conjunto de categorías.

Para ello, utilizaremos la función `factor()`, que toma los siguientes argumentos:

|Argumento|Descripción|
|-|---|
|`x`|Variable tipo **character** que se quiere convertir a **factor**|
|`levels`|Vector de categorías que queremos tener en el factor|
|`labels`|(Opcional) Vector de etiquetas en el mismo orden que los niveles|
|`ordered`|Permite indicar si los niveles guardan un orden entre sí|

```{r}
titanic$Embarked_fct2 <- factor(
  x = titanic$Embarked_fct,
  levels = c('S', 'C', 'Q'),
  labels = c('Southampton', 'Cherbourg', 'Queenstown'),
  ordered = FALSE
)
summary(titanic)
```
:::


