# Gráficos con ggplot2 {.unnumbered}

Los gráficos en R son un de sus mayores atractivos. El paquete más utilizado para realizar gráficos es **ggplot2**

## Estructura de un gráfico **ggplot2**

Los gráficos **ggplot2** se construyen por capas, como si estuviésemos superponiendo láminas de acetato traslúcido de colores. Las capas fundamentales son las siguientes:

+ La capa de definición - es el lienzo sobre el que pintaremos nuestro gráfico
+ La capa de mapeo de variables: asignaremos cómo se van a correlacionar las variables del data.frame con los elementos del gráfico
+ La capa de estéticas: indicaremos qué elementos queremos pintar en nuestro gráfico (líneas, puntos, barras...)
+ La capa de etiquetas: en ella modificaremos títulos, tipos de letra... etc
+ La capa de tema: da un aspecto general a nuestro gráfico.

Veamos un ejemplo con la base de datos 'diamonds' del paquete **ggplot2**:

```{r}
## Cargamos los datos
data(diamonds, package = 'ggplot2')

# Revisamos la estructura de los datos
str(diamonds)
```

Vamos a ir construyendo el gráfico por capas, para ver cómo se construye paso a paso

## Primera capa - Lienzo
La primera capa sólo establece el lienzo en el que pintaremos nuestro gráfico. Deja un recuadro en blanco sobre el que pintar el resto de elementos

```{r}
g <- ggplot2::ggplot(
  data = diamonds
  )
g
```

## Segunda capa - Mapeo de variables (estética)

Imaginemos que queremos dibujar un diagrama de dispersión para valorar cómo varía el precio de los diamantes en función del peso de los mismos. Para ello, situaremos la variable `carat` en el eje x, y la variable `price` en el eje y

Indicaremos este mapeo con la función `ggplot2::aes()`
```{r}
g <- ggplot2::ggplot(
  data    = diamonds,
  mapping = ggplot2::aes(
    x = carat,
    y = price
  )
)
g
```
Aparece ahora el eje de coordenadas tal y como lo hemos indicado. `carat` está en el eje x, y `price`está en el eje y. Aún no hemos dibujado nada.

## Tercera capa - Geometría

Queremos hacer un diagrama de dispersión, con puntos. Para ello, necesitamos una geometría de tipo punto.

```{r}
g <- g +
  ggplot2::geom_point()
g
```
Ya tenemos un primer diagrama de dispersión del precio en función del peso.

## Paso 4- Aspecto general
Podemos modificar el aspecto general del gráfico con un tema. Por ejemplo, podemos quitar ese sombreado que está en el lienzo, con un tema más sencillo
```{r}
g <- g +
  ggplot2::theme_bw()
g
```
## Paso 5 - Etiquetas
Ahora, completamos nuestro gráfico, añadiendo títulos y etiquetas
```{r}
g <- g +
  ggplot2::labs(
    title = 'Precio de los diamantes en función de su peso',
    subtitle = 'Base de datos diamonds del paquete ggplot2'
  )
g
```

Todo junto:
```{r}
g <- ggplot2::ggplot(
  # Primera capa
  data    = diamonds,
  
  # Segunda capa
  mapping = ggplot2::aes(
    x = carat,
    y = price
    )
  ) +
  
  # Tercera capa
  ggplot2::geom_point() +
  
  # Cuarta capa
  ggplot2::theme_bw() +
  
  # Quinta capa
  ggplot2::labs(
    title = 'Precio de los diamantes en función de su peso',
    subtitle = 'Base de datos diamonds del paquete ggplot2'
  )

```


